【裁判字號】    95,訴,895
【裁判日期】    951003
【裁判案由】    撤銷贈與行為等
【裁判全文】
臺灣板橋地方法院民事判決               95年度訴字第895號
原      告  聯邦商業銀行股份有限公司
法定代理人  丙○○
訴訟代理人  甲○○
            乙○○
被      告  己○○
            丁○○
上  一  人
訴訟代理人  戊○○
            謝進益律師
上列當事人間請求撤銷贈與行為等事件，經本院於民國95年9 月
19日言詞辯論終結，判決如下：
    主      文
被告己○○、丁○○間於民國九十四年九月十六日就坐落臺北縣
泰山鄉○○段○○段五五一地號土地（面積八平方公尺，權利範
圍全部）、五五二地號土地（面積五十八平方公尺，權利範圍全
部）、五五三之一一地號土地（面積一百七十七平方公尺，權利
範圍全部），及其上臺北縣泰山鄉○○段○○段九０四建號即門
牌號碼臺北縣泰山鄉○○路八十六巷十四號建物（層數三層，總
面四百九十五點九九平方公尺，權利範圍全部）所為之贈與行為
，及於民國九十四年十月六日就前開不動產所為之所有權移轉行
為應予撤銷。
被告丁○○應將前項不動產經臺北縣新莊地政事務所以九十四年
莊登字第三一五四九０號收件，於民國九十四年十月六日所為之
所有權移轉登記予以塗銷。
原告其餘之訴駁回。
訴訟費用由被告負擔。
    事實及理由
一、程序方面：
    按訴狀送達後，請求之基礎事實同一者，或不甚礙被告之防
    禦及訴訟之終結者，原告得將原訴變更或追加他訴（民事訴
    訟法第255 條第1 項但書第2 款、第7 款規定意旨參照）。
    本件原告於起訴時，訴之聲明第一項原為「被告間就坐落臺
    北縣泰山鄉○○段○○段551 、552 、553-11地號土地（下
    合稱系爭土地，若分別論及則僅以地號稱之）及其上臺北縣
    泰山鄉○○段○○段904 建號建物（下稱系爭建物，如與系
    爭土地一併論則合稱系爭房地）所為之贈與行為應予撤銷。
    」，於本院民國95年9 月19日言詞辯論期日，則將起訴狀訴
    之聲明第一項撤銷之標的追加系爭房地所有權移轉登記行為
    （見本院卷第201 至202 頁），此項追加與原聲明請求之基
    礎事實同一，且不甚礙被告之防禦及訴訟之終結，揆諸首揭
    說明，自無不合。
二、原告主張：
（一）被告己○○於94年2 月17日起陸續向原告請領得信用卡，
      其中2 張信用卡（卡號：0000000000000000、0000000000
      000000），依約被告即得於財團法人聯合信用卡處理中心
      等之特約商店記帳消費，但應於次月繳款截止日前向原告
      清償，逾期另給付按日息萬分之5.4 計算之利息及相關違
      約金。然被告己○○至94年10月19日止共消費記帳新臺幣
      （下同）719,853 元消費款未按期給付，詎料被告己○○
      於94年10月6 日將其名下所有之系爭房地無償贈與被告丁
      ○○，以此方式脫產。查債務人所有之財產除對特定債權
      人設有擔保物權外，應為一切債務之總擔保，本件被告己
      ○○、丁○○（下合稱被告等）間意圖為脫產之贈與及所
      有權移轉登記之行為，已明顯損害原告之債權，依民法第
      244 條第1 項、第4 項之規定，原告自得聲請法院撤銷之
      ，並請求一併命被告等回復原狀，是被告等無償贈與行為
      、所有權移轉登記行為應予撤銷，且被告等就上開贈與行
      為所為之所有權移轉登記亦應塗銷。
（二）依民法第1030條之1 第1 項之規定，夫妻剩餘財產之計算
      ，除積極之財產外，尚需扣除婚姻關係存續中所發生之債
      務後，始得就剩餘之差額平均分配之，而被告己○○積欠
      原告之債務，均係其與被告丁○○離婚前即已存在，故自
      應依該條之規定予以扣除後，如有剩餘，被告丁○○始能
      行使剩餘財產分配請求權，詎料其等竟未依該條之規定，
      就被告己○○之負債於不顧，而就被告己○○積極財產逕
      為移轉登記，除於法不合外，亦損及其他債權人之債權。
      至於被告丁○○提出被告己○○於臺北縣五股鄉農會五股
      德泰分會（下稱五股農會）、帳號00000000000000號帳戶
      存摺，欲行說明被告己○○於上開贈與行為時並非無資力
      ，惟經核對該存摺之存提明細得知94年10月14日之存款結
      存金額僅為22,074元，已不足清償對原告之欠款，故可推
      定被告己○○於94年10月6 日將系爭房地贈與並將所有權
      移轉登記予另被告丁○○時，已陷於無資力之狀態，雖於
      移轉登記後之94年10月17日因第三人匯入730,000 元使被
      告己○○上開五股農會帳戶存款總額增加至740,274 元，
      惟被告己○○旋即於當日分別轉帳及轉出260,000 元及現
      金提領20,000元，嗣後並密集將存款提領一空，故並不影
      響被告己○○無資力清償債務之事實。
（三）是原告聲明：
  １、請求判決令被告等就系爭房地之贈與行為及所有權移轉登
      記行為應予撤銷。
  ２、被告等就系爭房地所為之所有權移轉登記應予塗銷。
三、被告則以：
（一）被告己○○部分
  １、其固積欠原告債務，且有誠意與原告商談，惟因其積欠原
      告債務並未如原告主張如此之多，就借款金額有爭執。其
      借款金額只有40餘萬元而已，原告卻要其返還50餘萬，與
      事實情形不符。
  ２、是被告己○○聲明：原告之訴駁回。
（二）被告丁○○部分
  １、按「當事人主張有利於己之事實者，就其事實有舉證之責
      任。但法律別有規定，或依其情形顯失公平者，不在此限
      。」，民事訴訟法第277 條定有明文。本件原告主張其對
      被告己○○存有申辦信用卡債權719,853 元，因被告等所
      為贈與契約而遭侵害，提起本件撤銷訴訟，原告即負舉證
      證明確係符合民法第244 條之撤銷權之要件，惟原告未提
      出相關證據，僅空言泛稱，實不足採。
  ２、又原告主張依民法244 條之規定撤銷被告等於94年9 月間
      之系爭土地贈與行為與塗銷所有權登記等情，惟查被告等
      於94年8 月間，因個性歧異、多有爭吵，遂談論離婚事宜
      ，嗣後雙方口頭協議離婚，就財產分配上約定將被告己○
      ○所有系爭房地分配予被告丁○○，其他名下財產各自保
      有，被告丁○○即要求被告己○○履行上開承諾，故被告
      己○○隨即於94年9 月16日辦理移轉系爭房地所有權登記
      予被告丁○○，並於94年11月間，雙方簽妥離婚協議書及
      前往戶政事務所辦理離婚登記，故被告等就移轉系爭房地
      之行為並非單純贈與關係，而係因離婚後財產歸屬所為之
      協議，原告主張被告等間存在贈與關係，即應負舉證責任
      。再者，本件被告等於94年9 月16日移轉系爭房地之原因
      係因夫妻離婚而為剩餘財產分配之身分行為，並非為贈與
      ，業如上述，依民法第244 條第3 項規定，自非原告得撤
      銷之範圍，故原告主張詐害債權之撤銷權，實無理由。
  ３、況若原告對被告己○○所得主張之債權，是否係於被告等
      為財產分配協議時即業已存在，實非無疑：
      按主張債務人為詐害債權行為時，須以業已存在者為限，
      對於嗣後存在之債權自無受詐害之虞。本件被告等為財產
      分配之協議係於94年8 、9 月間，而原告主張受詐害之債
      權719,853 元，係為94年2 月間至94年10月19日，則原告
      是否對被告己○○存有信用卡債權，以及是否係於被告等
      為財產分配協議時即業已存在，實非無疑。雖被告己○○
      於本件95年8 月15日期日自承積欠原告40幾萬元之債權，
      然被告丁○○對被告己○○之財產狀況均無所知，縱原告
      確對被告己○○存有現金卡借貸契約與借款事實，惟原告
      並未提出適當證據證明該債權於上開協議行為時業已存在
      ，被告丁○○仍否認該債權之存在。
  ４、原告應舉證證明被告己○○確已陷於無資力：
    (1)按「債務人所為之有償行為，於行為時明知有損害於債權
      人之權利者，以受益人於受益時亦知其情事者為限，債權
      人得聲請法院撤銷之。」民法第244 條第2 項定有明文。
      則提起詐害債權撤銷之訴者，必以其債權有效存在為前提
      。如其債權根本不存在，即無行使撤銷訴權可言，蓋本條
      撤銷權之目的係在確保債權之受償；且是否害及債權，以
      債務人行為時定之。若於行為時有其他足以清償債務之財
      產，縱日後債務人財產減少，仍不構成詐害行為。
    (2)本件被告丁○○係於收受本件起訴狀時始得知被告己○○
      可能積欠原告信用卡帳款，於94年間根本不知此事，故被
      告等於財產分配協議時，根本不知有損害原告之權利，則
      原告主張撤銷上開詐害行為亦非合法。況原告是否對被告
      己○○有其所聲稱之債權，尚非無疑。縱被告己○○所言
      積欠原告40幾萬元債權屬實，然被告己○○於93年6 月間
      因出售土地而得高達上千萬元，足見於93、94年間，被告
      己○○握有上千萬元之資金，其資力均足以清償原告所稱
      之債權。況被告等就系爭房地之分配協議係於94年9 月16
      日所為，當時被告己○○尚有其他財產足以清償原告所主
      張之債權。故被告等所為協議剩餘財產分配之身分行為自
      不構成詐害原告之債權，原告之主張，實無理由。從而，
      原告主張撤銷詐害行為，自應證明被告己○○業於行為時
      陷於無資力之狀態，而非僅空言泛稱。
  ５、退萬步言，縱原告得主張民法第244 條之撤銷權，惟其主
      張撤銷系爭房地所有權之贈與亦顯逾其債權額度，逾越保
      全制度之意旨，實有不當：
    (1)按民法第244 條第1 項規定之立法意旨，係為保障債權人
      因債務人於無資力當時而積極處分財產之行為而無法獲償
      ，賦予債權人撤銷債務人所為之法律行為，以回復債權人
      之資力，故債權人行使此條項之撤銷權時，應其得主張債
      權額度為限，自不得撤銷逾其債權額度之法律行為。
    (2)本件無論被告己○○自承積欠原告40幾萬元債權，或原告
      主張被告己○○積欠70幾萬元債權等情屬實，則原告得保
      全債權額度之範圍僅數十萬元，惟查系爭房地之價值為6,
      000,000 元以上，則原告主張撤銷本件系爭房地之贈與顯
      已逾越其債權所得主張保全額度，顯屬不當，應予駁回。
  ６、是被告丁○○聲明；原告之訴駁回。
四、原告主張被告己○○於94年2 月17日起陸續向原告請領得信
    用卡，至94年10月19日止共消費記帳719,853 元消費款未按
    期給付，詎被告己○○於94年10月6 日將其名下所有之系爭
    房地無償贈與並移轉登記予被告丁○○所有，以此方式脫產
    ，被告等意圖為脫產之贈與及所有權移轉登記之行為已明顯
    損害原告之債權，依民法第244 條第1 項、第4 項之規定，
    原告自得聲請法院撤銷之，並請求一併命被告等回復原狀等
    情，固據其提出信用卡約定條款、違約金計算表、帳單資料
    查詢單、系爭房地登記謄本、異動清冊等件為證，被告己○
    ○固就其積欠原告信用卡債務之情事不為爭執，惟以：其僅
    積欠40餘萬元，而非如原告主張之70餘萬元等情為辯，其並
    與被告丁○○以：被告等就系爭房地所有權移轉登記行為之
    原因係夫妻剩餘財產分配請求權，並非無償贈與，次以原告
    對被告己○○所得主張之債權是否係於被告等為財產分配協
    議時即業已存在，實非無疑，又原告並未舉證證明被告己○
    ○確已陷於無資力之狀況，末以縱原告得主張民法第244 條
    第1 項之撤銷權，惟其主張撤銷系爭房地所有權之贈與亦顯
    逾其債權額度，逾越保全制度之意旨，實有不當等情為辯，
    是本件爰就上開被告等之爭執，逐一加以論述。
五、原告主張被告己○○將系爭房地所有權移轉登記予被告丁○
    ○之登記原因係「夫妻贈與」，是被告等以無償行為詐害原
    告對被告己○○之債權等語，然為被告等所否認，並以：被
    告等就系爭房地所有權移轉登記行為之登記原因為「離婚後
    夫妻剩餘財產之分配」，而非「夫妻贈與」云云為辯，經查
    ：
（一）原告主張被告等關於系爭房地所有權移轉登記之原因為「
      夫妻贈與」，業據其提出系爭房地登記本為證（見本院卷
      第23至26頁），其上登記原因即係載明：「夫妻贈與」；
      復經本院向臺北縣新莊地政事務所（下稱新莊地政）調取
      被告等申請辦理系爭房地所有權移轉登記之所有相關資料
      ，被告等申請時所使用文書亦係「土地建築改良物所有權
      移轉契約書」（見本院卷第50、52頁），訂立契約人之身
      分亦係「受贈人羅丁○○（即被告丁○○離婚前冠夫姓之
      姓名）」、「贈與人己○○」（見本院卷第51、54頁），
      而財政部臺灣省國稅局核發被告等「贈與稅不計入贈與總
      額證明書」之備註欄亦係清楚載明「配偶贈與」（見本院
      卷第57至58頁），是原告之主張與證據及事實相符，更有
      甚者，被告等就系爭房地申請辦理所有權移轉登記時之原
      因發生日期為94年9 月16日，而移轉登記辦理完竣為94年
      10月6 日，惟被告等係遲於94年11月11日始簽訂離婚協議
      書，並於同日至戶政機關辦理離婚登記完竣，此有被告等
      戶籍謄本、離婚協議書附卷可稽（見本院卷第73至74頁、
      86頁），是被告等移轉系爭房地所有權登記係發生在離婚
      之前，且其等於離婚協議書第1 條第2 項財產之歸屬欄上
      記載：「．．．泰山鄉○○路86巷14號全棟建物為祖產應
      回復登記至丁○○名下。」等字句，亦與其等所辯離婚後
      剩餘財產分配等情無涉，是被告等辯稱系爭房地移轉登記
      之原因並非夫妻贈與，而係剩餘財產分配等情，與證據及
      事實完全不符，自不得為其等有利之證明。
（二）按「法定財產制關係消滅時，夫或妻現存之婚後財產，扣
      除婚姻關係存續中所負債務後，如有剩餘，其雙方剩餘財
      產之差額，應平均分配。」，民法第1030條之1 第1 項前
      段定有明文，是依上開規定，夫妻剩餘財產之計算，除積
      極之財產外，尚需扣除婚姻關係存續中所發生之債務後，
      始得就剩餘之差額平均分配之。經查，被告己○○積欠原
      告之債務，均係其與被告丁○○離婚日（即94年11月11日
      ）之前即已存在（詳見事實及理由欄第六項所述），故自
      應依該條之規定予以扣除後，如有剩餘，被告丁○○始能
      行使剩餘財產分配請求權，詎料其等竟未依該條之規定，
      無視於被告己○○尚積欠原告信用卡債務之事實，而就被
      告己○○之積極財產即系爭房地逕為申請辦理移轉登記，
      是被告等此部分之抗辯，亦與民法第1030條之1 夫妻剩餘
      財產請求權之規定意旨完全不符，而無可採。
六、被告等次以：主張債務人為詐害債權行為時，須以業已存在
    者為限，對於嗣後存在之債權，自無受詐害之虞，原告對被
    告己○○所得主張之債權，是否係於被告等為財產分配協議
    時即業已存在，實非無疑，且被告丁○○對被告己○○之財
    產狀況均無所知等情為辯，惟亦為原告所否認。經查，被告
    己○○向原告申請信用卡之其中2 張，分別於94年10月底積
    欠原告信用卡債務472,080 元、74,166元，且被告己○○分
    持此2 張信用卡於94年3 月18日、94年3 月24日向原告申貸
    100,000 元、200,000 元，均約定分期清償，且均自94年11
    月起即未依約清償，此有原告所提信用卡帳單資料查詢單附
    卷可查（見本院卷第7 至20頁），雖被告己○○否認積欠之
    債務如原告主張如此之多，惟亦未否認其積欠之債務係發生
    在其與被告丁○○在94年11月11日離婚之前，是被告等此部
    分之抗辯亦與證據與事實未符，亦無可採。
七、被告等雖復以：被告丁○○係於收受本件起訴狀時始得知被
    告己○○可能積欠原告信用卡帳款，於94年間根本不知此事
    ，故被告等於財產分配協議時，根本不知有損害原告之權利
    ，依民法第244 條第2 項之規定，原告主張撤銷上開詐害行
    為亦非合法，且被告己○○於93年6 月間因出售土地而得高
    達上千萬元間，足見於93、94年間，被告己○○握有上千萬
    元之資金，另被告己○○在五股農會帳戶於94年10月17日時
    尚有存款742,074 元，其資力均足以清償原告所稱之債權，
    且縱認原告主張被告己○○尚積欠其債務達70餘萬元為真，
    惟系爭房地之價值為6,000,000 元以上，則原告主張撤銷本
    件系爭房地之贈與顯已逾越其債權所得主張保全額度，顯屬
    不當等情為辯，惟均為原告所否認，經查：
（一）被告間就系爭房地所有權移轉登記之原因係「夫妻贈與」
      ，而非「夫妻剩餘財產分配」，業如前所述，是本件被告
      間無論債權行為（贈與）及物權行為（因贈與而為所有權
      移轉登記之行為）均係無償行為，而非有償行為，是自無
      民法第244 條第2 項規定適用之可能，是被告等以被告丁
      ○○於受益時不知被告己○○積欠原告債務為由，因而執
      民法第244 條第2 項之規定置辯等情，洵非有據。
（二）被告等雖另以被告己○○於93年6 月間因出售土地而得款
      高達上千萬元，足見於93、94年間被告己○○握有上千萬
      元之資金，又被告己○○在五股農會帳戶於94年10月17日
      時尚有存款742,074 元，其資力均足以清償原告所稱之債
      權等情為辯，並提出五股農會存摺、臺北縣泰山鄉農會（
      下稱泰山農會）活期存款存摺各1 件欲行為證（見本院卷
      第87至89頁、第193 至195 頁），惟核上開泰山農會存摺
      ，被告己○○固於93年6 月間存款結存金額曾有高達14,8
      92,017元之譜，惟經數次密集提款，至距系爭房地所有權
      移轉登記近1 年前之93年11月16日之結存金額僅剩12,500
      元，又被告己○○在五股農會於94年10月17日固有結存金
      額，惟距短短不到1 個月後之94年11月10日，其結存金額
      僅有7,062 元，且上開2 帳戶均係活期存款帳戶，隨時可
      以進行提款，是上開2 帳戶之帳面上固曾於某一時點記載
      有高額結存金額，然該等高額款項如今安在？是債務人於
      行為時是否尚有清償債務之財產，應係以債務人斯時之總
      財產及總債務之消長為一整體客觀之觀察，而不得僅諸如
      存摺內是否尚有存款或曾有高額結存金額等事項作形式上
      之觀察，本件自不得僅以被告己○○上開存摺帳面上曾有
      高額金額存在，即能推論被告己○○尚有資力清償其對原
      告之債務，進而抗辯原告無從行使撤銷權。
（三）再者，經本院調取被告己○○之財產明細，其目前名下雖
      尚有坐落於嘉義縣太保市○○○○段頂港小段122 、122-
      1 、122-2 、122-3 地號4 筆土地，惟上開4 筆土地經被
      告己○○共同設定高達5,400,000 元之抵押權予訴外人陳
      諞柔，此有嘉義縣水上地政事務所95年8 月8 日嘉上地一
      字第0950004672號函附卷可稽（見本院卷第160 至168 頁
      ），亦難認被告己○○尚有資力；至於被告等另抗辯系爭
      房地價值高達6,000,000 元以上等情，惟未據其等為何舉
      證，且系爭房地既係不動產，變價時之價值應以若干為合
      宜，實不確定，尚不能以原告對被告己○○之債權僅有數
      十餘萬元之情事，遽而謂原告主張撤銷本件系爭房地之贈
      與顯已逾越其債權所得主張保全額度，甚至否定原告依法
      行使撤銷權之可能，是被告等此部分之抗辯，亦非可採。
八、從而，被告吳德田於其積欠原告債務達70餘萬元後，將其所
    有系爭房地無償贈與其原配偶即被告丁○○，自係害及原告
    對被告吳德田之債權，從而，原告依民法第244 條第1 項、
    第4 項前段之規定，請求判決如主文所示之範圍內，為有理
    由，自應予以准許；逾此部分之請求（即依民法第244 條第
    4 項回復原狀之行為僅應由受益人即被告丁○○為之，原告
    聲明由被告等共同為之，自無必要）則無依據，自應予以駁
    回。
九、本件事證已臻明確，兩造其餘攻擊防禦方法及舉證，經本院
    審酌後，或與本件之爭執無涉，或對本件判決結果不生影響
    ，爰不一一論述，併此敘明。
十、訴訟費用負擔之依據：民事訴訟法第79條、第85條第1 項前
    段。
中    華    民    國    95    年    10    月    3     日
                  民事第二庭法  官  鍾啟煌
以上正本係照原本作成
如對本判決上訴，須於判決送達後20日內，向本院提出上訴狀，
上訴臺灣高等法院（應按他造人數提出繕本）。
中    華    民    國    95    年    10    月    3     日
                            書記官  李威賜


司法院資訊處製作；財團法人民間司法改革基金會備份。
